臺灣高等法院刑事裁定
111年度毒抗字第363號
抗  告  人
即  被  告  廖炳緯




上列抗告人即被告因聲請施以強制戒治案件，不服臺灣新北地方
法院111年度毒聲字第359號，中華民國111年3月31日裁定（聲請
案號：臺灣新北地方檢察署111年度毒偵緝字第217號、111年度
聲戒字第68號），提起抗告，本院裁定如下：
    主  文
抗告駁回。
    理  由
一、原裁定意旨略以：抗告人即被告廖炳緯前因施用第二級毒品
    案件，經原審法院以110年度毒聲字第1868號裁定送觀察、
    勒戒乙節，有該裁定書及本院被告前案紀錄表各1份在卷可
    參。又抗告人於本案經送觀察、勒戒後，確有繼續施用毒品
    之傾向，此亦有法務部矯正署臺北看守所（下稱北所）民國
    111年3月21日北所衛字第11113000540號函暨所檢附之北所
    附設勒戒處所（下稱臺北勒戒所）有無繼續施用毒品傾向證
    明書及評估標準紀錄表各1份附卷為憑。據此，抗告人既有
    繼續施用毒品之傾向，揆諸首揭法律規定，應依法令入戒治
    處所施以強制戒治。是檢察官聲請裁定令抗告人入戒治處所
    施以強制戒治，為有理由，應予准許，爰依毒品危害防制條
    例（下稱毒品條例）第20條第2項後段之規定，裁定抗告人
    令入戒治處所強制戒治，其期間為6個月以上，至無繼續強
    制戒治之必要為止，但最長不得逾1年等語。
二、抗告意旨略以：
　㈠在觀察、勒戒期間心理老師之評估粗糙草率，令人瞠目結舌
    ，該評估依自由心證判斷抗告人有無繼續施用毒品之傾向，
    過於專擅，未能有統一、客觀的判斷，使抗告人喪失憲法給
    予國民應有之自由。
　㈡前科紀錄納入評估範圍，而將其先前均已執行完畢之罪列入
    評估標準，已違反毒品條例修正之善良本意，即屬一罪二罰
    之舊有窠臼，未能與時俱進，爰提起本件抗告云云。
三、按觀察、勒戒後，檢察官或少年法院（地方法院少年法庭）
    依據勒戒處所之陳報，認受觀察、勒戒人有繼續施用毒品傾
    向者，檢察官應聲請法院裁定或由少年法院（地方法院少年
    法庭）裁定令入戒治處所強制戒治，其期間為6個月以上，
    至無繼續強制戒治之必要為止，但最長不得逾1年。依前項
    規定為觀察、勒戒或強制戒治執行完畢釋放後，3年後再犯
    第10條之罪者，適用前2項之規定，毒品條例第20條第2項、
    第3項定有明文。另關於有無繼續施用毒品傾向之評估標準
    ，依法務部110年3月26日法矯字第11006001760號函修正頒
    布之「有無繼續施用毒品傾向評估標準紀錄表」、「有無繼
    續施用毒品傾向評估標準評分說明手冊」所載明判定原則為
    ：「受觀察勒戒人入所後，經過2週時間的觀察、勒戒，由
    處所及醫療人員依據其各項紀錄、資料及觀察勒戒期間之行
    為表現，加以評分。在勒戒人入所4至6週後，可再做一次評
    估以做必要之評分修正。每一大項皆有靜態因子與動態因子
    。先以靜態因子分數評分，靜態因子分數總分在60分（含）
    以上為『有繼續施用毒品傾向』；60分以下，與動態因子分數
    相加，如果總分在60分（含）以上，為『有繼續施用毒品傾
    向』」等節（下稱法務部毒品傾向評估標準），又評估標準
    紀錄表及說明手冊中「前科紀錄與行為表現」之第1題及第3
    題之計分方式修正如下（餘無修正）：㈠第1項「毒品犯罪相
    關司法紀錄」：計分方式修正為每筆（次）5分，總分上限
    為10分；㈡第3項「其他犯罪相關紀錄」：計分方式修正為每
    筆（次）2分，總分上限為10分。是被告有無「繼續施用毒
    品傾向」，係依具體個案之臨床實務及相關事證等情綜合判
    定，有其相當之專業依據及標準，且涉及專門醫學，又衡酌
    強制戒治之目的，係為協助施用毒品者戒斷毒品之心癮及身
    癮所為之一種保安處分類型，而該評估標準係將與判斷有無
    繼續施用傾向之相關因素加以列舉及量化，適用於每一位受
    觀察、勒戒處分之人，具一致性、普遍性、客觀性，以利執
    法者判定受勒戒人有無繼續施用毒品傾向，倘其評估由形式
    上觀察，無擅斷或濫權等明顯不當情事，法院應予尊重。
四、本院查：
　㈠抗告人基於施用第二級毒品之犯意，於110年3月16日某時許
    ，在新北市新莊區豐年街友人住處內，以將第二級毒品甲基
    安非他命（下稱甲基安非他命）置於玻璃球燃燒吸食煙霧方
    式，施用甲基安非他命1次，經原審法院以110年度毒聲字第
    1868號裁定令入勒戒處所觀察、勒戒，於觀察、勒戒期間，
    經臺北勒戒所醫師依法務部毒品傾向評估標準評分為：⒈前
    科紀錄與行為表現部分合計為37分（毒品犯罪相關司法紀錄
    「有，6筆」，得分10分、首次毒品犯罪年齡為「20歲以下
    」得分10分、其他犯罪相關紀錄「有，6筆」，得分10分、
    入所時尿液毒品檢驗為「一種毒品反應」，得分5分，上開4
    項靜態因子共得分為35分；所內行為表現之動態因子為「持
    續於所內抽菸」，得分2分，前開動態因子得分為2分）；⒉
    臨床評估部分合計為26分（「有」多重毒品濫用，種類為「
    安非他命」、「K他命」，得分10分、「有」合法物質濫用
    ，種類為「菸」得分2分、使用年數為「超過1年」得分10分
    ，上開靜態因子共得分為22分；臨床綜合評估（含病識感、
    動機、態度、就醫意願）評定為「中度」得分4分，前開動
    態因子得分為4分）；⒊社會穩定度部分為0分）。以上⒈至⒊
    部分之總分合計為63分（靜態因子共計57分，動態因子共計
    6分），經評定仍為「有繼續施用毒品傾向」等情，有北所1
    11年3月21日出具之臺北勒戒所有無繼續施用毒品傾向證明
    書、有無繼續施用毒品傾向評估標準紀錄表附卷可憑（見臺
    灣新北地方檢察署111年度毒偵緝字第217號卷第10至12頁）
    。前述綜合判斷之結果，係臺北勒戒所相關專業知識經驗人
    士於抗告人觀察、勒戒期間，依其本職學識，就抗告人之前
    科紀錄與行為表現、臨床評估及社會穩定度等因素所為之綜
    合判斷，具有科學驗證所得之結論，且由形式上觀察，並無
    擅斷或濫權等明顯不當之情事，自得資為判斷抗告人有無繼
    續施用毒品傾向之證明。是本件抗告人既有施用甲基安非他
    命之事實，並由原審法院裁定送勒戒處所執行觀察、勒戒後
    ，經臺北勒戒所依個案之臨床實務及具體事證，專業評估判
    定被告為「有繼續施用毒品傾向」，尚未戒除毒癮，則為降
    低其再次施用毒品之危險性，自有依法施以強制戒治之必要
    。從而，原審法院裁定抗告人令入戒治處所施以強制戒治，
    其期間為6個月以上，至無繼續強制戒治之必要為止，但最
    長不得逾1年，於法並無不合。
　㈡抗告人雖以上詞提起抗告，惟查：
　⒈抗告意旨㈠部分：
　　臺北勒戒所上開對抗告人所為之有無繼續施用毒品傾向之評
    估，該評估標準具一致性、普遍性、客觀性，由形式上觀察
    ，無擅斷或濫權等明顯不當之情事，自得資為判斷抗告人有
    無繼續施用毒品傾向之證明，而臺北勒戒所之心理醫師基於
    其醫學專業為判定，乃係臨床實務就個案之專業判斷，抗告
    人漫指為：心理醫師評估粗糙草率、依自由心證判斷過於專
    擅、未有統一、客觀的判斷，而使其喪失憲法保障自由云云
    ，自非可採。
　⒉抗告意旨㈡部分：　
　　再者，於司法實務或醫學臨床上，具有毒品前科紀錄者，或
    因長期有機會接觸毒品，或因欲藉由毒品作用暫時隔絕現實
    環境，其反覆性、繼續性地再犯施用毒品犯行之機率，確實
    較沒有毒品前科者高，因此上開評估標準方會將勒戒人之前
    科紀錄列入重要之評分項目，且於評分說明手冊明訂：所謂
    毒品犯罪相關司法紀錄，不論其為吸食施打、運輸、販賣、
    持有毒品或其他罪名，凡觸犯毒品條例、原肅清煙毒條例、
    原麻醉藥品管理條例或管制藥品管理條例相關刑罰規定者均
    屬之，觀察勒戒、強制戒治及緩起訴後不起訴的紀錄也列入
    毒品相關犯罪紀錄項目範圍。而被告自104年起，即屢因施
    用毒品案件，經法院判處罪刑乙節，有本院被告前案紀錄表
    在卷可考（見本院卷第15至40頁），確實符合前述反覆施用
    毒品之經驗法則，可見將被告之前科紀錄作為有無繼續施用
    毒品傾向之評估標準，並無違法不當之處。況如上述，法務
    部毒品傾向評估標準已就其中「毒品犯罪相關司法紀錄」、
    「其他犯罪相關紀錄」設有計分上限，當無就被告前科紀錄
    有何過度評價或重複計分之虞。是被告辯稱：將其已執行之
    前科紀錄納入評估，即屬一罪二罰之舊有窠臼，已違反本次
    毒品條例修正之善良本意云云，難認為有理由。
五、綜上所述，本件聲請洵屬有據，原裁定依上開評估標準及毒
    品條例第20條第2項後段之規定，裁定令抗告人入戒治處所
    強制戒治，經核其認事用法，並無違誤。抗告人執前事由提
    起本件抗告，為無理由，應予駁回。
據上論斷，應依刑事訴訟法第412條，裁定如主文。
中　　華　　民　　國　　111 　年　　4 　　月　　29　　日
                  刑事第二十一庭審判長法　官  林怡秀
                                      法　官  劉元斐
                                      法　官  蔡羽玄　　
以上正本證明與原本無異。
不得再抗告。
                                      書記官  陳語嫣
中　　華　　民　　國　　111 　年　　5 　　月　　3 　　日